【裁判字號】    89,上訴,1388
【裁判日期】    900208
【裁判案由】    妨害自由
【裁判全文】
臺灣高等法院臺南分院刑事判決        八十九年度上訴字第一三八八號  Ａ
      上  訴  人
      即  被  告  丙  ○  ○
      選任辯護人  莊  美  貴  律師
右上訴人因妨害自由案件，不服臺灣臺南地方法院八十九年度訴字第五四五號中華民
國八十九年八月十一日第一審判決（起訴案號：臺灣臺南地方法院檢察署八十九年度
偵緝字第二二二、二五四號），提起上訴，本院判決如左：
      主      文
原判決關於丙○○部分撤銷。
丙○○共同以非法方法，剝奪人之行動自由，累犯，處有期徒刑壹年。
扣案球棒壹支、支票壹紙（發票人：買朝清、發票日：民國八十八年六月八日、金額
：新台幣壹拾萬元、票號：00000000、帳號四二五─九、付款人：台南區中
小企業銀行安南分行）沒收。
      事      實
一、丙○○曾犯槍砲彈葯刀械管制條例、賭博等罪，經本院分別判處有期徒刑一年二
    月、八月，定執行有期徒刑一年八月確定，甫於民國 (下同）八十七年五月十二
    日執行完畢，猶不知悔改。因丙○○於八十七年十二月間起，將其所有台南市○○○街八十八巷二十九號住宅擴建，聘僱丁○○ (經原審判處有期徒刑十月，緩
    刑三年確定）負責僱工擴建，丁○○則於八十八年四月十六日起僱請乙○○負責
    該工程水泥部分之工作，期間因乙○○領取新臺幣（下同）十萬元工資後，丁○○請其代墊部分材料費，為乙○○拒絕，雙方因而發生激烈爭執，乙○○次日即
    未再前往施工，丁○○即將此情形告訴丙○○。同年六月七日下午三時許，乙○○赴台南市○○路○段一百七十四號之建築材料行與負責人甲○○結帳，適丁○○前往退貨，發現乙○○後即聯絡丙○○到場，丙○○隨即到場並要求乙○○將
    渠等先前所支付予乙○○工程款十萬元之支票交還，為乙○○所拒，引起丙○○
    與丁○○之不滿，二人竟共同基於以強暴剝奪人行動自由之犯意聯絡，先由丙○○持球棒毆打乙○○，乙○○遂往內逃至該建材行之桌子下躲避，丁○○則強行
    將乙○○拉出，繼續出拳毆打其腹部，致乙○○受有左中腹內側表淺傷口、右上
    背斜橫向紅色印跡、左腕內側小而淺傷口併周圍輕度瘀腫及壓痛等傷害（傷害部
    份業據撤回告訴）。丙○○並坐於出口處沙發，使乙○○無法任意離去，以此強
    暴方法剝奪乙○○之行動自由，並脅迫乙○○應書立具結書（其內容係承認上開
    支票係乙○○未經丁○○同意，擅自取走，並願歸還等情），再迫令乙○○交出
    十萬元之支票，否則不讓其離開，乙○○因被毆後不堪忍受痛苦，遂依渠等意思
    書切結書及簽名，並以電話與其妻鄒彩雲聯絡籌款交付，惟其妻因一時無法如數
    籌到款項，遂向其友人買朝清借用一張票號ＡＢ00000000號，面額十萬
    元之支票一張，並由買朝清持至上址交予丙○○收受後，乙○○始於當日晚上七
    時許獲釋，計被剝奪自由達四小時之久。嗣經鄒彩雲報警後循線查獲，並扣得丙○○所有之上開票號ＡＢ00000000號之支票一張、球棒一支。
二、案經乙○○訴由台南縣警察局佳里分局報請台灣台南地方法院檢察署檢察官偵查
    起訴。
      理      由
一、訊據上訴人即被告丙○○矢口否認有上開妨害自由犯行，辯稱：因乙○○領取十
    萬元工程款後，竟拒不繼續施工，八十八年六月七日丁○○在臺南市○○路○段
    一百七十四號之建築材料行遇到乙○○，乃通知伊前往，伊加質問，並擬取回該
    工程款，未毆打乙○○，至具結書係乙○○自動書寫，而支票則係乙○○請伊在
    場等候交給伊，伊未以非法方法剝奪乙○○之行動自由及脅迫乙○○書立具結書
    及交付支票，況據乙○○於八十九年十一月十六日調查庭供稱：被告等三、四人
    根本不是他的對手，要打架亦攔不住等語，被告等亦無法妨害其自由云云，惟查
    ：
    （一）上開事實，迭據告訴人乙○○於警訊、偵訊、原審及本院審理中指述明確
          ，另證人甲○○、周智文、周吳秀花亦一致證稱：當天在伊店內雙方確曾
          打架屬實（詳偵緝字第一０四八號卷第三十五頁、第四十九頁、第五十一
          、五十二頁、本院卷第四十四頁），核與證人鄒彩雲於偵訊、警訊中、買
          朝清於警訊中供述乙○○於上揭時地匆忙籌借支票交給被告二人後，被告
          二人始讓其離去之情節相符，復有乙○○診斷書一紙、具結書一紙、扣案
          支票一紙、球棒一支可資佐證，另證人戊○○於警訊中亦證稱: 「（張勝
          輝）草擬後叫乙○○照寫，並大聲喝令邱某照作，邱某我看他當時心裡很
          怕，所以照寫切結書」及同案被告丁○○坦認毆打乙○○等情，堪信告訴
          人指訴屬實。
    （二）另據告訴人乙○○於本院審理時稱：伊承包之水泥工部分，四個人共做十
          日，工資共計八萬三千六百元（詳本院卷第四十二頁），雖領取十萬元工
          資，亦非切結書所載「未經丁○○同意，私自將支票提領」，更不可能將
          應得之工資全數退還，且如告訴人自願籌款還債，應係由告訴人簽發支票
          後主動交付給被告二人，不須匆忙中由告訴人告知其妻應立即向友人調借
          支票，並將該支票送至前述處所交給被告二人後，始得自由離去，是被告
          所辯未脅迫乙○○書立具結書及交付支票一節，顯不足取。
    （三）被告又辯稱：戊○○前承包伊之又水電工程，因施工錯誤燒毀伊之電器設
          備，與伊發生糾紛，其證言顯不足採，惟證人戊○○係現場目睹，所述又
          與告訴人乙○○及其他證人鄒彩雲、買朝清等供述情節相符，並無瑕疵，
          自屬可採，此部分辯解，尚乏依據。至被告另辯稱：乙○○於八十九年十
          一月十六日調查庭供稱：被告等三、四人根本不是他的對手，要打架亦攔
          不住，並無法妨害其自由，惟其全句係稱：「當時我賭一口氣，跟他們拚
          」為前題，有筆錄可按，告訴人並未跟他們拚，亦不能據此為被告有利之
          認定，並予敘明。
    （四）綜上所述，被告所辯，顯係事後卸責之詞，不足採信，本件事證已臻明確
          ，被告犯行應堪認定。
二、查被告丙○○與告訴人間，因工程款糾紛，竟以非法方法，剝奪人之行動自由，
    強制其借用他人支票償還，核其所為係犯刑法第三百零二條第一項之罪。被告與
    丁○○二人就上開犯行，有犯意聯絡及行為分擔，均應論共同正犯。又被告丙○○前因犯槍砲彈葯刀械管制條例、賭博等案件，經本院分別判處有期徒刑一年二
    月、八月，定執行刑為一年八月確定，甫於八十七年五月十二日執行完畢，有臺
    灣高等法院被告全國前案紀錄表，及台灣台南地方法院檢察署刑案資料查註紀錄
    表在卷可按，其於五年之內再犯本件有期徒刑以上之罪，為累犯，應依法加重其
    刑。扣案球棒壹支、支票壹紙（發票人：買朝清、發票日：民國八十八年六月八
    日、金額：新台幣壹拾萬元、票號：00000000、帳號四二五─九、付款
    人：台南區中小企業銀行安南分行）均為被告丙○○所有供犯罪所用及犯罪所得
    之物，依刑法第三十八條第一項第二款、第三款規定併予宣告沒收。
三、原審予以論罪科刑，固非無見，惟查刑法第三百零二條第一項及第三百零四條第
    一項之罪，其所保護之法益均為被害人之自由，而私行拘禁，仍不外以強暴、脅
    迫為手段，其罪質本屬相同，惟第三百零二條第一項之法定刑，既較第三百零四
    條第一項為重，則以私行拘禁之方法妨害人自由，縱其目的在使人行無義務之事
    ，或妨害人行使權利，仍應徑依第三百零二條第一項論罪，並無適用第三百零四
    條第一項之餘地。原審竟認被告所犯上開二罪間，有方法結果之牽連關係，為牽
    連犯，應依刑法第五十五條之規定從一重之刑法第三百零二條第一項之罪處斷，
    其法律見解，尚有未合。被告上訴意旨，否認犯罪，指摘原判決不當，固無可取
    ，但原判決此部分既有前述可議之處，即屬無可維持，應由本院將此部分撤銷改
    判，爰審酌被告之犯罪之動機、目的、手段、所生危害等一切情狀，量處有期徒
    刑壹年。扣案球棒壹支、支票壹紙（發票人：買朝清、發票日：民國八十八年六
    月八日、金額：新台幣壹拾萬元、票號：00000000、帳號四二五─九、
    付款人：台南區中小企業銀行安南分行）均為被告丙○○所有供犯罪所用及犯罪
    所得之物，依法併予宣告沒收。
據上論斷，應依刑事訴訟法第三百六十九條第一項前段、第三百六十四條、第二百九
十九條第一項前段，刑法第三百零二條第一項、第二十八條、第四十七條、第三十八
條第一項第二款、第三款、罰金罰鍰提高標準條例第一條前段，判決如主文。
本案經檢察官吳忠賢到庭執行職務。
中    華    民    國      九十      年      二      月  八        日
                                  臺灣高等法院臺南分院刑事第六庭
                                      審判長法官  楊    明    章
                                            法官  徐    宏    志
                                            法官  戴    勝    利
右正本證明與原本無異。
如不服本判決，應於判決送達後十日內向本院提出上訴狀，其未敘述理由者並應於提
出上訴狀後十日內向本院補提理由書（應附繕本)。
                                      法院書記官  吳    銘    添
中    華    民    國      九十      年      二      月        九        日
附錄：本判決論罪科上訴法條：
刑法第三百零二條第一項：私行拘禁或以其他非法方法，剝奪人之行動自由者，處五
年以下有期徒刑、拘役或三百元以下罰金。


司法院資訊處製作；財團法人民間司法改革基金會備份。
